Inventaris van het archief van mr. D. de Roo van Alderwerelt [levensjaren 1898-1981]
Nationaal Archief, Den Haag
Collectie 389 D. de Roo van Alderwerelt
Roo van Alderwerelt, de suppl.
1835-1980
merendeel 1920-1980
C24456
3.80 meter; 230 inventarisnummers.
Normale, geschreven, getypte en gedrukte documenten, geen bijzondere handschriften.
Nationaal Archief, Den Haag
Mr D. de Roo van Alderwerelt (1898-1981)
Mr D. de Roo van Alderwerelt maakte carrière in de diplomatieke dienst. Hij bereidde een proefschrift voor over de Nederlandse staathuishoudkundige Simon Vissering (1818-1888). Vissering, een schakel tussen Thorbeckianen en het jong-liberalisme, was van 1849 tot zijn dood hoogleraar in het staatsrecht in Leiden en volgde hierin Thorbecke op. Tegelijk was hij redacteur van De Gids, zodat zijn politieke activiteiten achter de schermen ook van culturele betekenis zijn. De door hem nagelaten papieren bevatten in hoofdzaak de voorlopige resultaten van zijn studie.
Archiefvorming
Geschiedenis van de archiefvormer
Mr D. de Roo van Alderwerelt werd op 19 oktober 1898 in Batavia geboren. Hij volgde in Nederland een studie in het staatsrecht aan de Nederlandsche Handelshoogeschool in Rotterdam en maakte carrière in de diplomatieke dienst. In 1964 werd hij gepensioneerd als Nederlands ambassadeur in Senegal.
Ontslagen van zijn ambtelijke bezigheden, wijdde hij zich opnieuw aan de studie. Hij oriënteerde zich op het gebied van de geschiedenis der klassieke economische opvattingen en de uitwerkingen daarvan in de liberale bewegingen, waarbij hij zich in het bijzonder concentreerde op de Nederlandse staathuishoudkundige Simon Vissering (1818-1888). Vissering, een schakel tussen Thorbeckianen en het jong-liberalisme, was van 1849 tot zijn dood hoogleraar in het staatsrecht in Leiden en volgde hierin Thorbecke op. Tegelijk was hij redacteur van De Gids, zodat zijn politieke activiteiten achter de schermen ook van culturele betekenis zijn.
De Roo van Alderwerelt beijverde zich om ter voorbereiding van een proefschrift zoveel mogelijk bronnenmateriaal te vergaren. Hij bereidde bovendien de uitgave van een dagboek en een verzameling briefwisseling voor. Zijn werkzaamheden werden afgebroken door een auto-ongeval aan de gevolgen waarvan hij op 27 juli 1981 overleed.
Geschiedenis van het archiefbeheer
De door hem nagelaten papieren werden in 1982 door zijn dochter, mevrouw Vader-de Roo van Alderwerelt, aan de Tweede Afdeling van het Algemeen Rijksarchief geschonken.
Schenking (van een niet overheidsarchief)
Inhoud en structuur van het archief
2.21
Inhoud
De door hem nagelaten papieren bevatten in hoofdzaak de voorlopige resultaten van zijn studie: de neerslag van zijn correspondentie met "vakgenoten" in het binnen- en buitenland, transcripties van briefwisseling, ten dele berustend bij particulieren, en grotendeels buitenlandse artikelen op het gebied van de geschiedenis der economie of de economische geschiedenis.
Aanwijzingen voor de gebruiker
Openbaarheidsbeperkingen
Volledig openbaar.
Materiële beperkingen
Aanvraaginstructie
Openbare archiefstukken kunnen online worden aangevraagd en gereserveerd. U kunt dit ook via de terminals in de studiezaal van het Nationaal Archief doen. Om te kunnen reserveren dient u de volgende stappen te volgen:
U maakt een profiel aan op www.gahetna.nl, en logt vervolgens in
Via de archiefinventaris (alleen de beschrijvingen met rode nummers) selecteert u het gewenste archiefstuk door op de knop 'Reserveren' te klikken
In het volgende scherm geeft u aan op welke dag u het archiefstuk wilt inzien
Indien u zich bevindt in de studiezaal en een tafelnummer heeft ontvangen kunt u dit nummer vermelden. Als u geen tafelnummer heeft kunt u tafelnummer 777 laten staan
Vervolgens bevestigt u uw reservering door deze te versturen.
Verwant materiaal
Beschikbaarheid van kopieën
Beschrijving van de series en archiefbestanddelen
- HOOFDARCHIEF
  - Stukken betreffende het leven van mr D. de Roo van Alderwerelt, I.
    - Collegedictaten, bijgehouden tijdens colleges aan de Nederlandsche Handelshoogeschool in Rotterdam, met uittreksels en samenvattingen van economische standaardwerken., 1920 en z.j; 1
      Het betreft onder meer colleges van G.W.J. Bruins, M. Posthumus, A. Steger en F. de Vries en uittreksels uit R. Hilferding, Kestner, Marshall, Schumpeter en F.W. Taussig.
    - Handboekje voor het onderwijs in de vaderlandse geschiedenis., Z.j; 2
      De tekst reikt tot de periode vóór de Eerste Wereldoorlog.
    - Dossier inzake een onderzoek naar het Spaanse Falangisme., 1963; 3
    - Dossier inzake Nederlands-Duitse betrekkingen., 1957-1962; 4
      Het zijn voornamelijk stukken, geproduceerd in bijeenkomsten van de Nederlands-Duitse Kamer van Koophandel.
    - Teksten van redevoeringen van sprekers op het congres van de Nationale Dag van Beleggers., 4 oktober 1979; 5
    - Briefwisseling., 1960-1980; 6
  - Stukken betreffende de voorbereiding van monografieën over Simon Vissering (1818-1888), II.
    - Concepten van een manuscript voor een dissertatie over S. Vissering., 7-9
      - Bestanddeel 1, 7
      - Bestanddeel 2, 8
      - Bestanddeel 3, 9
    - Stukken betreffende de voorbereiding van een geannoteerde uitgave van het dagboek van Vissering over de jaren, getiteld "Mijn Album"., 1845-1854; 10-11
      Het origineel bevindt zich bij particulieren.
      - Transcripties, met alfabetische naamregisters., 10
      - Materiaal, verzameld voor annotaties., 11
    - Bibliografieën, houdende opgave van publicaties van Vissering., 12
    - Stukken betreffende de voorbereiding van een uitgave van de briefwisseling van S. Vissering., 13-16
      - Transcripties van brieven uit de jaren 1835-1864, 13
      - Transcripties van brieven uit de jaren 1865-1888, 14
      - Kladtranscripties van brieven uit de jaren 1850-1888, 15
        Voor brieven uit de periode vóór 1850, zie lijstnummer 145.
      - Correspondentie over pogingen tot uitgave van de briefwisseling. 1974-1975, 16
  - Verzamelde manuscripten, III.
    - "Beschouwingen over practische staathuishoudkunde", fragment van een handschrift van S. Vissering., 17
    - Tekst van een interview voor de Franse Conseil d'Etat., 18
      Zie voor de achtergronden lijstnummer 168.
    - Transcriptie van een manuscript "Historie der Staathuishoudkunde"., 19
    - Fragment van een collegedictaat van Vissering., 20
    - Manuscript van S. Vissering, getiteld "De Statistiek des Vaderlands"., 21
    - Collegedictaat, getiteld "Capita selecta"., 1878-1879; 22
    - Krante- en tijdschriftartikelen van de hand van Vissering., 23
  - Grondmateriaal voor studie over Simon Vissering, IV.
    - Dossiers inzake de geschiedenis van de liberale economische opvattingen in de 19e eeuw en onderzoekingen naar actuele geldigheid, A.
      - Methodologische vraagstukken: waardevrijheid van wetenschapsbeoefening en de aanpak van economische geschiedschrijving., 24
      - Dossiers, geordend op trefwoord, alfabetisch., 25-56
        - Armwezen., 25
        - Belastingwetgeving en openbare financiën., 26
        - Belastingwetgeving en grondwet., 27
        - Concurrentie als drijfveer van de economie: "vrije concurrentie"., 28
        - Crisis., 29
        - Eigen belang., 30
        - Eigendom en economisch recht., 31
        - Ethiek (Geloof en economie)., 32
        - Geldwezen., 33
        - Gouden standaard., 34
        - Handel., 35
        - Handelspolitiek., 36
        - Kapitaal en interest., 37
        - Kapitalisme als economische orde., 38
        - Koloniale politiek., 39
        - Liberalisme., 40
        - Lonen., 41
        - Muntwezen., 42
        - Pauperisme., 43
        - Recht en economie., 44
        - Rijkdom., 45
          Zie ook lijstnummer 119.
        - Sociale vraagstukken: coöperatie, weelde., 46
        - Sociale vraagstukken: kathedersocialisme., 47
        - Socialisme contra individualisme., 48
        - Socialisme contra liberalisme., 49
        - Staatsingrijpen contra laissez-faire., 50
        - Staatsingrijpen., 51
        - Statistiek., 52
        - Utilitarisme., 53
        - Vooruitgang., 54
        - Waarde (en prijs)., 55
        - Werkloosheid., 56
      - Dossiers inzake economische theoretici en wetenschapsbeoefenaars., 57-71
        - F. Bastiat., 57
        - L. Beaulieu., 58
        - I.J.A. Gogel., 59
        - G. Guhl., 60
        - P. Hennipman., 61
        - G.K. van Hogendorp., 62
        - Th.R. Malthus., 63
        - J. Stuart Mill., 64
        - V. Parebo., 65
          Voor N.G. Pierson zie lijstnummers 118 en 119.
          Voor P.J. Proudhon zie lijstnummer 75: J.M. Keynes.
        - D. Ricardo., 66
        - J.B. Say., 67
        - G. Schumpeter., 68
          Een uittreksel uit zijn werk bevindt zich in lijstnummer 1.
        - S. de Sismondi., 69
          Voor R.W.A.E. Sloet tot Olthuis zie lijstnummer 129.
        - A. Smith., 70
        - Sraffa., 71
      - Aantekeningen en verzamelde artikelen over "Politieke economie" in liberale zin., 72
      - Dossiers inzake economische theoretici., 73-75
        - F.A. Fetter, 73
        - F. List., 74
        - J.M. Keynes., 75
      - Diverse twintigste-eeuwse artikelen over economie en economische geschiedschrijving, met uittreksels., 76
    - Dossiers houdende afschriften van brieven van en aan negentiende-eeuwse persoonlijkheden, met kopieën van hun geschriften, literatuuruittreksels en bio/bibliografische gegevens, B.
      - R.C. d'Ablaing van Giessenburg., 77
      - J. Ackersdijk., 78
      - A.D. van Assendelft de Coningh., 79
      - J. d'Aulnis de Bourouil., 80
      - J.F.B. Baert., 81
      - V. Baleporte., 82
      - Sir R. Barry., 83
      - W.H. de Beaufort., 84
      - J. Belinfante., 85
      - N.P. van den Berg., 86
      - W.R. Boer., 87
      - J. de Bosch Kemper., 88
      - J.L. de Bruyn Kops., 89
      - J.R. de Brueys., 90
      - J.T. Buys., 91
      - A. van Delden., 92
      - A. Elink Sterk jr., 93
      - P.H. Engels., 94
      - F. Feringa., 95
      - H.L. Fiévez., 96
      - J.A. Fruin., 97
      - R. Fruin., 98
      - J.C. de Gaay Fortman., 99
      - J. Geel., 100
      - J. Heemskerk Azn., 101
      - S. van Houten., 102
      - S. van Houten: polemiek met Vissering., 103
      - C.J. Kiehl., 104
      - A.C. Kruseman., 105
      - E.L.E. Laspeyres., 106
      - R. Macalester Loup., 107
      - D.J. Mackay van Ophemert., 108
      - W.C. Mees., 109
      - G.J. Mulder., 110
      - F. Muller., 111
      - H. Muller., 112
      - P.N. Muller., 113
      - C.W. Opzoomer., 114
      - B.H. Pekelharing., 115
      - A. Pierson., 116
      - N.G. Pierson., 117
      - N.G. Pierson: "Grondbeginselen der Staathuishoudkunde"., 118
      - N.G. Pierson: over volksrijkdom., 119
      - E.J. Potgieter., 120
      - H.P.G. Quack., 121
      - L.A.J. Quetelet., 122
      - O. van Rees., 123
      - J.K. de Roo van Alderwerelt., 124
      - A. van Rijckevorsel Hzn., 125
      - W. Six tot Oterleek., 126
      - W. Skarzynski., 127
      - B.W.A.E. Sloet tot Olthuis., 128
      - B.W.A.E. Sloet tot Olthuis: economische theorieën., 129
      - H.J. Smidt., 130
      - J.H.F. Sollewijn Gelpke., 131
      - B.D.H. Tellegen., 132
      - C.A. den Tex., 133
      - J.R. Thorbecke in Gent., 134
      - J.R. Thorbecke als econoom., 135
      - J.R. Thorbecke en het liberalisme., 136
      - H.W.T. Treub., 137
      - H.W. Tydeman., 138
      - G.W. Vreede., 139
      - M. de Vries., 140
      - C.F.W. Wiggers van Kerchem., 141
      - J. de Witte van Citters., 142
      - G. Wttewaal., 143
      - Briefwisseling met buitenlandse hoogleraren in de economie., 144
      - Brieven vóór 1850: kladtranscripties., 145
      - Diversen., 146
      - Briefwisseling van N.G. Pierson met diversen., 147
    - Documentatie betreffende S. Vissering, C.
      - Stukken betreffende zijn hoogleraarschap aan de Rijksuniversiteit in Leiden., 1849-1888; 148-156
        - Stukken betreffende de vacature van J.R. Thorbecke, het benoemingsbeleid van de faculteit der Rechten, Visserings benoeming en protesten daartegen. 1845-1851, 148
        - Stukken betreffende zijn inaugurele rede. 1849, 149
        - Stukken betreffende een door de universiteit uitgeschreven prijsvraag, gewonnen door T.M.C. Asser., 150
        - Stukken betreffende instellingen binnen de universiteit van Leiden., 151
        - Uittreksels uit collegedictaten., 152
        - Stukken betreffende zijn hoogleraarschap in het algemeen., 153
        - Stukken betreffende het Staathuishoudkundig Dispuutcollegie., 154
        - Dossier "Vissering als docent": uittreksels van collegerecensies in de Leidse Studenten-Almanak., 155
        - Stukken betreffende zijn 25-jarig jubileum als hoogleraar. 1874, 156
      - Stukken betreffende nevenactiviteiten., 157-175
        - Stukken betreffende publicaties in het Algemeen Handelsblad over het spoorwegwezen. 1845-1848, 157
        - Stukken betreffende de Amsterdamsche Courant. 1847, 158
        - Stukken betreffende de Amsterdamsche Courant. 1848, 159
        - Stukken betreffende de Vereeniging voor de Statistiek., 160
        - Stukken betreffende het Tijdschrift voor Landbouw, Handel en Fabriekswezen., 161
        - Stukken betreffende voorstellen tot invoering van technisch hoger onderwijs in Utrecht en Delft., 162
        - Stukken betreffende een door de Maatschappij voor het Nut van het Algemeen, departement Deventer, uitgeschreven cursus Staatshuishoudkunde en Visserings deelneming aldaar. 1846, 163
        - Stukken betreffende zijn voorstellen voor de aanleg van het dorp IJmuiden., 164
        - Stukken betreffende het Centraal Bureau voor de Statistiek., 165
        - Dossier "Muntwezen in Oost-Indië"., 166
        - Dossier "Muntwezen in West-Indië"., 167
        - Stukken betreffende adviezen aan de Franse Conseil d' Etat over het rentewezen., 168
        - Stukken betreffende het Suez-kanaal., 169
        - Stukken betreffende Visserings betrekkingen met Japan., 170
        - Stukken betreffende zijn commissariaat van de Nederlandsche Bank., 171-174
          - Algemeen., 171
          - Bankkwestie 1852, 172
          - Het Octrooi van de bank in 1863, 173
          - Het Octrooi van de bank in 1888, 174
        - Stukken betreffende zijn commissariaat van de Nederlandsche Handelmaatschappij., 175
      - Stukken betreffende publicaties van Vissering., 176-184
        - Stukken betreffende zijn dissertatie., 176
        - Stukken betreffende reacties op zijn "Handboek van Praktische Staathuishoudkunde., 177
        - Dossier "Geloovige wetenschap"., 178
        - Stukken betreffende een artikel "Economische geschiedenis"., 179
        - Stukken betreffende contacten met economen in Engeland, mede in verband met een studie over Gijsbert Karel van Hogendorp., 180
        - Dossier "polemiek"., 181
        - Stukken betreffende een artikel "Sociale Economie" in De Economist van 1876, 182
        - Stukken betreffende het spoorwegbeleid van de Nederlandse regering., 183
        - Stukken betreffende "Het pensioneren der ambtenaren"., 184
      - Stukken betreffende de ontleding van zijn handschrift door grafologen., 185
  - Varia, V.
    - Verspreide en verzamelde stukken, aantekeningen e.d., 186
    - Dissertatie van Irene Hassenberg Butler, getiteld "Academie Economics in Holland"; getypt manuscript, gedeponeerd in de Duke University in Ann Arbor, Michigan U.S.A. Fotokopie van micro-opnamen., 187
    - Kladschema voor de dissertatie van D. de Roo van Alderwerelt., 188
    - Stukken betreffende artikelen over Vissering in dagbladen en tijdschriften., 1968-1979; 189
- SUPPLEMENT
  - Stukken betreffende zijn leven en zijn loopbaan., 1.
    - Collegedictaten, bijgehouden tijdens colleges aan de Nederlandsche Handelshogeschool in Rotterdam, met uittreksels van economische standaardwerken., Z.j. (ca. 1920); 190
      Het betreft colleges van F. de Vries en M. Posthumus.
    - Candidaats- en doctoraalbul voor zijn studie in de rechten aan de Leidse universiteit., 1941-1944; 191
    - Stukken betreffende De Roo van Alderwerelt als ambassaderaad in Nanking en Kanton, waarnemend consul in Honkong en consul in Saigon., 1948-1952; 192
    - Stukken betreffende zijn optreden als ambassaderaad in Moskou., 1952-1953; 193
    - Stukken betreffende zijn optreden als consul in Hamburg., 1954-1958; 194
    - Stukken betreffende De Roo van Alderwerelt als consul in Algiers en als buitengewoon en gevolmachtigd ambassadeur in de Mali-federatie en later Senegal en als consul-generaal van Gambia (standplaats Dakar), 1958-1964; 195
      In 1960 viel de Mali-Federatie uit elkaar en werd De Roo van Alderwerelt ambassadeur van Senegal. De Nederlandse ambassade in Senegal (standplaats Dakar) was tevens geaccrediteerd voor Mauritanië. In 1962 werd De Roo van Alderwerelt eveneens consul-generaal van Gambia (standplaats Dakar)
    - Stukken betreffende onderscheidingen, ontvangen door het groothertogdom Luxemburg en Laos., 1952,1954; 196
    - Bandopname van een uitzending van Radio Dakar, "Visage de Hollande", gerealiseerd door L.C.D. Joos., Ca. 1954; 197
    - Aantekenboekjes en identiteitsbewijzen., Ca. 1950-1960; 198
    - Correspondentie met mr M. van der Stoel, minister van Buitenlandse Zaken naar aanleiding van een niet-ontvangen decoratie met uiteenzetting van zijn verrichtingen tijdens zijn diplomatieke loopbaan., December 1974; 199
  - Stukken betreffende zijn studie over S. Vissering., 2.
    - Exemplaren van de Verzamelde Geschriften van S. Vissering, met aantekeningen van D. de Roo van Alderwerelt en bijlagen., 1889; 200
    - Concept van een afgewezen dissertatie-ontwerp, met annotaties., Ca. 1975; 201
    - Grondmateriaal, verzameld voor het afgewezen dissertatie-ontwerp., 202-215
      - Hoofdstuk 1: Afstamming, jeugd; hoofdstuk 2: Studie en promotie., 202
      - Hoofdstuk 3: (het tijdschrift) "De Referent"., 203
      - Hoofdstuk 4: Amsterdamsche Courant., 204
      - Hoofdstuk 4: Algemeen Handelsblad., 205
      - Hoofdstuk 5: Drukpersvrijheid en openbaarheid; troontredes., 206
        Het betreft hier o.m. de vervolging van de redactie van de Arnhemsche Courant wegens publicatie van commentaar op de troonredes in 1846.
      - Hoofdstuk 6: Aardappelziekte., 207
      - Hoofdstuk 7: "De Gids"., 208
      - Hoofdstuk 7: Gids-conflict., 209
        Betreft het uittreden van Conrad Busken Huet uit de Gidsredactie naar aanleiding van zijn artikel "Een Avond aan het Hof" in 1865.
      - Hoofdstuk 9: Lidmaatschappen. Hierin ook "Stellingen van de 15e bijeenkomst van de Vrijdagavondvereeniging"., 210
      - Hoofdstuk 10: Deelnemen aan het politieke leven., 211
      - Hoofdstuk 11: Politieke publicaties., 212
      - Hoofdstuk 12: Minister van Financiën., 213
      - Hoofdstuk 13: Literator en necroloog., 214
      - Hoofdstuk 14: Hoger Onderwijs., 215
        Betreft Visserings bemoeienis met de structuur van het hoger onderwijs en de wetgeving.
    - Dossiers inzake diverse onderwerpen betreffende Vissering., 216-224
      - Studentenleven in Leiden., 216
      - "Geschiedenis der tariefwisseling in Engeland"., 217
      - "Onschendbaarheid des Konings"., 218
      - Stukken betreffende het rectoraat van Vissering in 1856., 219
      - Stukken betreffende Visserings bemoeienis met de prins van Oranje., 220
      - Vissering als hoogleraar en docent., 221
      - Stukken betreffende de benoeming van H.D. Tellegen als hoogleraar. 1877, 222
      - Dossier "De pers vóór de Amsterdamsche Courant"., 223
      - Dossier "De Amsterdamsche Stadscourant en het socialisme; liberale oppositie in Amsterdam". 1844-1850, 224
    - Dossiers inzake personen., 225-228
      - Adriaan van Bevervoorde., 225
      - Michel Chevalier., 226
      - C.C.E. d'Engelbronner., 227
      - G. Groen van Prinsterer, 228
    - Diversen., 229
    - Fotocopieën van knipsels betreffende de promotie aan de Katholieke Hogeschool te Tilburg van J.P.A. ten Dam op een proefschrift over A.L.A. Diepen (1846-1895)., 1966; 230; 2 stukken